臺灣高等法院刑事判決　　　　　　 96年度上更(一)字第469號
上　訴　人
即　被　告　甲○○
選任辯護人　許進德律師
　　　　　　劉金玫律師
上列上訴人因貪污治罪條例案件，不服臺灣板橋地方法院95年度
訴字第48號，中華民國95年10月11日第一審判決（起訴案號：臺
灣板橋地方法院檢察署94年度選偵字第150 號），提起上訴，判
決後經最高法院撤銷發回，本院判決如下：
    主  文
原判決撤銷。
甲○○依據法令從事公務之人員，對於主管之事務，明知違背法
令，直接圖利其他私人不法利益，因而獲得利益，處有期徒刑壹
年拾月，減為有期徒刑拾壹月，緩刑肆年。褫奪公權壹年。
    事  實
一、甲○○係臺北縣板橋市雙玉里里長，負責辦理雙玉里辦公室
    行政及由主管機關交辦、授權執行之業務，為依據法令從事
    公務之人員。緣臺北縣板橋市清潔隊於民國94年度總預算「
    歲出計畫說明提要與各項費用明細表」（實施期間自94年 1
    月1 日起至94年12月31日止）內，編列「各里環保義工觀摩
    講習活動等相關經費」預算費用，共8,820 人（以板橋市所
    屬全部126里，每里70人計算），每人新臺幣（下同）1,000
    元，合計8,820,000 元，嗣經臺北縣板橋市市民代表會審查
    通過。板橋市清潔隊即於94年7月8日擬具簽呈檢附「板橋市
    94年度各里及社區（團）環保義工文康活動計劃暨概算表」
    、「環保義工激勵大會經費概算表」，簽請自94年8 月15日
    起至同年9月2日止，每週一至週五，分15梯次舉辦94年度環
    保義工大會一日來回行程（惟其中數梯次適遇颱風延期，故
    最後一梯次出遊時間為94年9 月13日），而於經臺北縣板橋
    市公所核可後，即於同年7 月25日上網公告「環保義工觀摩
    活動」招標事宜，之後由隆興旅行社股份有限公司（下稱隆
    興旅行社）以9,816,415 元得標，板橋市公所即依上開結果
    ，於同年8 月12日與隆興旅行社簽訂採購合約，約定參加人
    員之每人預算費用為1,017元，並隨即於8月16日交付該筆預
    算之1成金額即983,000元予隆興旅行社作為預付費用。板橋
    市公所於辦理上開事項之外，另於同年7 月28日以北縣板清
    字第49820 號函通知板橋市各里辦公處該所正辦理上開活動
    招商評選中，並請各里辦公處以94年6 月30日截止受理之環
    保義工人數為準，先行詳實核對該里環保義工人數及姓名資
    料是否有誤。詎甲○○明知上開預算經板橋市市民代表會審
    核通過，其准予補助之適用對象應為該里依「臺北縣板橋市
    各里環保義工設置要點」報請板橋市公所備查之環保義工及
    實際上從事各里環保工作之環保義工，但非屬前開人員之各
    里里民則不得參與，對於其所主管認定里民是否有符合參加
    上開活動之環保義工資格業務，竟明知違反法令，而基於直
    接圖利其他私人不法利益之犯意，無視前開市公所函文所示
    非環保義工不得參加之規定，表面上均以列冊備查之環保義
    工名單回覆市公所報名參加該次活動，惟實際上則任令該里
    不具該等身分之里民劉進財、蔡淑敏、邱靜文、秦銘駿、黃
    瓊慧、翁武吉、張鳳嬌、趙婕凱、陳文凱、徐暐博、秦聚懋
    、歐芷玲、徐丞佑、張淑芬、王意晴、陳羽絹、王冠融、張
    家誠、王友成、王友助、張家哲、張翃憲、馮政翔、劉洳安
    、張瑋軒、張雅筑、杜維豪等27人，報名參加94年8月25 日
    「板橋市94年度環保義工觀摩暨表揚大會」第8 梯次行程（
    以下簡稱系爭環保義工活動），而於前開活動日期，在集合
    地點搭乘遊覽車，啟程前往桃園縣大溪鎮花海農場、桃園縣
    龍潭鄉小人國遊樂區旅遊，並於知味餐廳、宏友餐廳用餐，
    而圖利前開不具環保義工身分之民眾之私人不法利益，因而
    使渠等全程參與該次活動，未繳納任何費用，而圖利前開不
    具環保義工身分之里民之私人不法利益，因而使渠等獲得利
    益共計27,459元（27人×1,017元/人＝27,459元）。嗣因上
    開活動於餐廳進行由板橋市代理市長頒贈獎牌、禮品儀式時
    ，有臺北縣議員參選人多人前往致意，為民眾發覺有異，向
    臺灣板橋地方法院檢察署檢舉，經檢察官指揮臺北縣政府警
    察局海山分局、法務部調查局臺北縣調查站偵辦，始循線查
    獲。
二、案經臺北縣政府警察局海山分局、法務部調查局臺北縣調查
    站報告臺灣板橋地方法院檢察署檢察官偵查起訴暨同署檢察
    官移送併案。
    理  由
甲、證據能力方面：
一、被告甲○○於94年11月26日檢察官偵訊時之自白，並非出於
    強暴、脅迫、利誘、詐欺、疲勞訊問、違法羈押或其他不正
    之方法，此為被告及其選任辯護人所不爭執，且經調查後係
    與事實相符，詳如後述，依刑事訴訟法第156條第1項之規定
    ，得為證據。至於被告之選任辯護人主張被告於94年 9月12
    日在法務部調查局台北縣調查站訊問時之自白係出於利誘、
    疲勞訊問及夜間訊問，並無證據能力云云，惟查，被告於調
    查站訊問時之陳述，係以證人身分接受訊問，並非以被告身
    分接受訊問，因而調查員於彼時亦未對被告告知罪名及被告
    之訴訟上權利，故被告於彼時之陳述並未自白其涉犯任何犯
    罪事實，況且，被告自當日14時45分起至同日16時55分許止
    接受調查員偵訊，此有該次調查筆錄存卷可稽，則被告既係
    於日間接受歷時 4個多小時的偵訊，實遑論有何疲勞訊問及
    夜間訊問之情形，且起訴書亦未將被告於彼時之陳述，論列
    為認定本案事實所憑之證據，是以被告之辯護人此部分之爭
    執，容有誤會。
二、證人許長林、陳宇昂、練振盛於偵查中所為之陳述，屬被告
    以外之人於審判外之陳述，均係經渠等具結後所為之證述，
    且渠等於原審審理時亦未曾證稱檢察官於偵訊當時向渠等所
    取得之陳述，有未遵守法律規定，違法取供之情形，既無證
    據證明有顯不可信之情形，則依刑事訴訟法第159條之1 第2
    項之規定，證人許長林、陳宇昂、練振盛於偵查中之陳述，
    有證據能力，得為證據，至於渠等陳述內容是否屬實或是否
    完整陳述，以及是否於偵查中有經過被告反對詰問，乃屬證
    明力之問題。
三、證人許長林於接受調查員調查時證稱：參加系爭環保義工活
    動之條件需為板橋市公所列冊之環保義工等語，此係屬被告
    以外之人於審判外之陳述，其於原審審理時具結後已進一步
    證述稱：系爭環保義工活動是要有環保義工身分才能參加，
    但不需列冊的環保義工才能參加，伊於調查時因精神不濟，
    對於檢調單位所提出的名冊有所誤會等語，則證人許長林於
    調查時之證述，係與審判中之陳述不符，然其先前之陳述，
    並未具可信之特別情況，則尚不符刑事訴訟法第159條之2規
    定得作為證據之要件，自不得作為認定本案事實之證據。又
    證人陳宇昂於調查時之證述，僅就舉辦「板橋市公所94年環
    保義工觀摩暨表揚大會」之活動內容，及有些里里長有讓義
    工帶小朋友或親友參加活動等情形為陳述，並未特別針對被
    告或雙玉里里民參加系爭環保義工活動之實際情況而為證述
    ，則其此部分陳述，與其於原審審理時具體證述之情節並無
    不一致之情形可言，故亦與刑事訴訟法第159條之2規定要件
    不符，不得作為證據。
四、本案被告、其選任辯護人及檢察官於言詞辯論終結前，就臺
    北縣板橋市公所94年7 月28日北縣板清字第49820 號函、同
    上市公所94年8 月16日製作之支出傳票、興隆旅行社領據、
    採購合約書、同上市公所95年5 月25日北縣板清字第095003
    3442號函暨函附板橋市雙玉里參加環保清潔日成果報告表及
    簽到簿、全戶戶籍資料查詢結果表等件，均未於調查證據時
    主張有刑事訴訟法第159 條第1 項不得為證據之情形，是以
    ，依同法同法第159條之5第1、2項規定，本案經調查之上開
    書面證據均有證據能力，合先敘明。
乙、實體方面：
一、認定本案事實所憑證據及理由：
    訊據上訴人即被告甲○○對於其於94年擔任板橋市雙玉里里
    長任內，其里內里民參與由板橋市清潔隊所舉辦之系爭環保
    義工活動中，有非屬其於94年6 月30日前向板橋市公所申請
    列冊備查之環保義工共計有27人參與前往桃園縣大溪鎮花海
    農場、桃園縣龍潭鄉小人國遊樂區旅遊之事實不諱，惟矢口
    否認有何貪污犯行，並辯稱：系爭環保義工活動並不限於列
    冊環保義工人員才能參加，只要實際有參與里內的環保清潔
    工作之義工均可參與，而里民陳進財等27人雖非列冊之環保
    義工，惟均為在里內有實際從事環保工作之人，因此亦可報
    名參加本次活動，事後公所並依法核銷上開人員本次活動費
    用，伊並無任何圖他人不法利益之貪污犯行云云。而被告之
    選任辯護人則為其辯護稱：(一)本件由板橋市公所主辦之環保
    義工觀摩講習活動係由板橋市清潔隊負責承辦，並非由被告
    所主持及執行，而被告對於市公所清潔隊之承辦人員就其掌
    管本件業務之範圍亦無監督職權，是以公訴人所指被告就本
    次活動有主管監督之權，應有違誤；(二)其次，板橋市公所於
    94年7 月28日以北縣板清字第0940049820號函文發函予各里
    里長，函內註明之「以94.06.30截止受理之人數為準」，及
    說明第4 點要求被告配合「於活動是日參加義工人數絕勿超
    逾報名人數及勿私攜幼童（非義工者）上車造成困擾」等語
    ，然上開函示係指參與人數限於94. 6.30截止受理之「人數
    」，而非指參與人員限於列冊之「人員」，此亦可由函文說
    明第2 點部分註名「檢附各梯次參加之里（社區、社團），
    名單如需調整（速電2954─6146王小姐，俟修正排定後依表
    列出團」可證，苟參加人員僅限於公所備查名單之人員，則
    焉能允許里長調整參與人員？又證人陳宇昂、許長林於審理
    中均已證述，板橋市環保義工之資格、人數均無上限，且因
    列冊義工名冊常因里長工作忙碌未予更易登記，故該名冊僅
    供上級單位考查及清潔隊編列預算時參考；另被告每月固定
    回報環保清潔日之環保義工簽到簿，因該名簿上已明列備查
    之義工名單，故部分非名冊內之義工於參與環保清潔工作時
    ，於名冊內未見其名，因而未予簽名即返家，則該義工簽到
    簿亦不能作為認定義工身份之依據，從而，本件環保義工觀
    摩講習活動非以公所列冊備查之義工為限，被告自無違法犯
    行可言；(三)再者，縱認系爭活動僅限於列冊人員始得參與，
    惟被告擔任里長8 年餘，歷年之義工活動，市公所均明示、
    默示允許非列冊之義工人員參與活動，於活動中或結束活動
    核銷款項時，俱未剔除任何非名冊之參與人員，亦未向被告
    追繳各該人員之參加活動經費，此陋習乃行之有年，被告主
    觀並無圖任何人不法利益之認知及意思，即欠缺犯罪之意思
    要件，縱有行為失當，亦無僅因該失當行為，即定被告貪污
    之罪責云云。經查：
（一）被告甲○○於94年擔任板橋市雙玉里里長期間，於板橋市
      清潔隊所舉辦之「94年度環保義工觀摩暨表揚大會」時，
      陳報非屬列冊之環保義工劉進財等27人參加上開活動，其
      後板橋市清潔隊並依其所陳報之人員補助全額參與費用等
      情，業據被告於偵審中均供認不諱，核與證人即本次參與
      活動之證人劉進財、蔡淑敏及板橋市公所主計室主任練振
      盛、清潔隊代理隊長許長林、清潔隊分隊長陳宇昂等人於
      偵審中供述之情節相符，並有附卷之板橋市公所採購合約
      、領據、支出傳票、雙玉里94年度環保義工觀摩暨激勵表
      揚大會8月25日活動簽到簿等件為證（見選偵第150號卷第
      29至32頁，原審卷一第35至40頁），足見被告此部分之自
      白係與事實相符。
（二）按板橋市公所就其市內各里環保義工之組織設立訂有「環
      保義工設置要點」，此有該環保義工設置要點附卷供參（
      參見選偵字第150 號卷第33頁背面至35頁），該要點係有
      明文授權里長自行遴選及更換環保義工，故被告既為板橋
      市雙玉里里長，依其權責範圍包括遴選環保義工；而本件
      「板橋市94年度環保義工觀摩暨表揚大會」雖係由板橋市
      公所清潔隊主辦、簽核、辦理招標事宜，惟有關參與活動
      人員之姓名及人數，係由里長負責向板橋市公所陳報乙節
      ，此有臺北縣板橋市公所95年3月15日北縣板清字第09500
      12236號函文1份在卷可稽（見原審卷一第50頁）。又證人
      即該清潔隊代理隊長許長林、證人即板橋市清潔隊分隊長
      陳宇昂均於原審審理時證述稱：參加系爭環保義工活動的
      資格需為環保義工，而是否係環保義工是由里長認定為準
      等語（見原審卷一第100至101頁、第111 頁），則在被告
      向板橋市公所清潔隊陳報有報名參與活動之環保義工成員
      名單後，即由板橋市清潔隊並依里長陳報參與人員名單核
      銷補助費用，足見被告對於系爭環保義工活動係基於主管
      機關板橋市公所清潔隊之事務分配，於其權責範圍內予以
      執行，則上開活動自屬被告擔任里長職務上執行之主管事
      務至明。故被告之選任辯護人為其辯護稱：本次活動非屬
      被告主管或監督之事務云云，自無以為憑。
（三）依據前揭環保義工設置要點所示，該市環保義工之設立宗
      旨乃為落實環境保護工作，透過各里辦公處結合熱心環保
      公益人士，積極參與資源回收及環境整頓工作，進而共同
      美化、淨化與維護環境衛生、清新面貌，以提昇居家生活
      品質，其參與成員係由各里里長自行遴選，各環保義工於
      執行勤務時並得穿著環保背心及配戴公所製發之環保義工
      服務證，此外，為有效管理義工品質、數量，避免過度膨
      脹，造成社區資源浪費，有關各里義工人數以里鄰大小分
      配每鄰約二－三人計，里長可視工作需要及義工服務成果
      辦理人員更換，惟以汰一擇一或全面淘汰方式報請市公所
      備查後，核發新進人員服務，汰換人員之舊證亦應一併繳
      回，即里長有權自行遴選及更換義工人選，而義工之個人
      資料亦均由各里里長報由市公所備查，市公所為提昇義工
      環保工作品質及能力，每年並定期舉辦環保義工之觀摩講
      習活動，表現優秀之服務義工亦可經提報推薦表揚，是以
      依該設置要點，板橋市各里環保義工既經里長於遴選後向
      板橋市公所陳報備查，則各該經陳報備查之人員自取得環
      保義工之身份資格，故該名冊自足作為認定具有環保義工
      身份之標準，應無疑義。
（四）惟本案之執爭重點應為在於經被告同意而報名參與系爭環
      保義工活動之里民，因非屬上開陳報備查之列冊環保義工
      ，則被告憑以認定里民是否具有環保義工身份之標準為何
      ？非上開列冊之人員是否得以參與上開活動，而可成為系
      爭環保義工活動之補助對象？此即係攸關被告貪污罪責之
      成立與否。第查：本件「94年度環保義工觀摩暨激勵表揚
      大會」係由板橋市公所清潔隊於94年度總預算中編列「各
      里環保義工觀摩講習活動等相關經費 」 預算費用，共計
      8,820,000 元，嗣經臺北縣板橋市市民代表會審查通過，
      板橋市清潔隊並於94年7月8日擬具簽呈檢附「板橋市94年
      度各里及社區（團）環保義工文康活動計劃暨概算表」、
      「環保義工激勵大會經費概算表」，簽請板橋市公所核可
      ，訂於94年 8月15日起至同年9月2日止，每週一至週五，
      分15梯次舉辦94年度環保義工大會一日之來回行程，其後
      並由隆興旅行社得標辦理，此有附卷之板橋市公所採購合
      約、領據、支出傳票、臺北縣板橋市九十四年度總預算等
      件附卷可資佐證（ 見選偵第150號卷第35頁）。而有關本
      次活動之規劃、舉辦目的及參加活動人數、人員資格等細
      節，業據證人即辦理本次活動之板橋市清潔隊分隊長陳宇
      昂於原審審理中到庭證稱：系爭環保義工觀摩暨激勵表揚
      大會係依據往例辦理，活動目的為慰問本市環保義工一年
      來的辛勞，對於參加活動之人員資格並無限制，但以里長
      說他們是里內環保義工為準，本次活動之報名程序是一般
      每個里都已經將各里環保義工的資料備存在電腦資料內，
      第一梯是8月15日出發，所以在7月28日有發函各里辦公室
      把名冊附件，請各里校正、核對，各里在 8月初，里辦公
      室就將正確名單傳真回來，所以我們就以這名單辦理保險
      ；又就板橋市公所94年 7月28日函文內容所示，我們是限
      定人數不可以超過之前列冊的人數，只要人數不超過的話
      ，都不會違反規定，而公文內容有請各里里長避免參加人
      員攜帶幼童，因為這是暑假期間，若義工攜帶家屬，但是
      沒有參加保險，如果發生意外，會有困擾，在我接管這業
      務時，環保義工的認定，一直都以里長說是環保義工，就
      是環保義工，我們業務單位，只是保管里長所呈報的名冊
      來比對而已等語（見原審卷一第108至117頁）；另證人許
      長林於審理中亦到庭證稱：環保義工是無給職，這部分由
      里長來認定，並不限制年齡、籍貫、里別，所以彈性就由
      里長認定，環保義工平常有名冊在清潔隊、市公所，這名
      冊可以做為考核的依據，還可以掌握環保義工的人數，所
      以才會有名冊，因為我們有辦理環保義工的活動，人數需
      要掌控才能每年編列預算，本次文康活動舉辦目的是要感
      謝環保義工一年來付出，環保義工是沒有薪水的，所以感
      謝義工一年度的付出，參加資格並沒有限定，資格由里長
      來認定，但限於環保義工才能參加，惟並不限於列冊的環
      保義工才能參加，因為伊個人認為，冊子是為了掌控環保
      義工人數，名冊每個里里長會隨時更改異動，有時他們不
      一定會呈報到市公所來，所以市公所所掌握的環保義工名
      冊與每個里里長的環保義工名冊會有不一樣等語（見原審
      卷一第97至101頁 ），是依上開證人所言，本次系爭之環
      保義工觀摩暨激勵表揚大會係依前開設置要點沿習往例所
      舉辦，其目的在於感謝里民積極參與里內環保工作，而參
      與人員亦非僅限於各里里長陳報予公所之名冊人員，除各
      該列冊人員之外，實際有從事環保工作之里民亦屬環保義
      工。此節迭經原審向板橋市公所函詢有關環保義工觀摩活
      動講習活動，其參加對象之資格認定，經該所覆以只要具
      備環保義工身分者均可參加，除各里或社團向市公所核備
      之義工人員外，仍有大多數人員不欲具名默默貢獻一己之
      力清掃家園之人員也算得上是「義工」等情，亦有板橋市
      公所95年 3月15日北縣板清字第0950012236號函附卷可證
      （見原審卷一第50頁），綜合上開證人之證言及板橋市公
      所函文可知，參與系爭環保義工活動之人員，不論已列冊
      與否，但至少必需確實有從事里內環保清潔工作之人員，
      始得成為本次活動之補助對象。
（五）雖公訴意旨認為依板橋市公所94年7 月28日北縣板清字第
      0940049820號函文所示，參與系爭環保義工活動之人員，
      應僅限於各里辦公處於94年6 月30日截止日所陳報之列冊
      環保義工人員云云，經觀以卷附之該函示內容，其主旨雖
      載有「請各里辦公處或社區（團）負責人先詳對貴單位義
      工人數（以94年6 月30日截止受理之人數為準）及姓名資
      料是否有誤，以俾辦理保險及致贈獎品之用」等字，依其
      文義解釋，似認本次活動參與人員以各里於94年6 月30日
      向公所陳報備查之列冊義工人員為限，惟同函文說明四部
      分則進一步載明：「為顧及活動品質及義工安全，請各里
      、社區（團）協助配合活動是日參加義工人數絕勿超逾報
      名人數及勿私攜幼童（非義工者）上車造成困擾（因未辦
      理旅遊平安保險之義工，需顧其安全如有狀況後果恐不堪
      設想，請各單位負責人出發前代為轉知」等語，足認該函
      文乃承辦單位要求各里參與活動之「人數」不得逾上開截
      止受理日期前陳報予公所備查之人數，以掌控該活動之預
      算支出，且為求旅遊活動過程之順利進行，對於未經報名
      辦理旅遊平安保險之義工，因有安全顧慮，亦禁止渠等參
      與上開活動，是以，該函文並未限制非列冊之義工人員參
      與活動。更何況，依據上開設置要點意旨，里長本得視實
      際狀況更替義工人員，則該名冊既因各里環保義工人員迭
      有更替，人數亦隨時變動，則承辦單位於活動報名之初，
      自有令里長詳予核對義工人數及基本資料之必要，惟縱然
      該名冊為環保義工身份之依據，然並非唯一且絕對之憑據
      ，已如前述，是以，公訴意旨以非向市公所列冊備查之環
      保義工名單上之人員即未具有里內環保義工身份云云，尚
      有誤會。
（六）而本次參與系爭環保義工活動之雙玉里環保義工，其中趙
      婕凱、陳文凱、徐暐博、秦聚懋、歐芷玲、徐丞佑、張淑
      芬、王意晴、陳羽絹、王冠融、張家誠、王友成、王友助
      、張家哲、張翃憲、馮政翔、劉洳安、張瑋軒、張雅筑、
      杜維豪、邱靜文、秦銘駿、黃瓊慧、劉進財、翁武吉、張
      鳳嬌、蔡淑敏等27人，非屬該里向板橋市公所陳報列冊之
      環保義工等情，業據被告甲○○於原審審理時供認無誤。
      雖被告另辯稱：上開人員均為實際上從事里內環保清潔工
      作之人員，其中雖有小孩，但實際上也都有參加打掃工作
      云云。然查：
  (1)、雖證人蔡淑敏於原審審理時係證述稱：伊與三個小孩張雅
      筑、張家哲、張家誠及伊婆婆張李滿確有參加系爭環保義
      工活動，只有張李滿在環保義工名冊內，伊與小孩雖均不
      在環保義工名冊，但因為伊參加雙玉里的環保義工二年多
      ，有時候　會去打掃，環保義工的工作內容為每一月月初
      掃地一次，里長在前一天會以廣播通知，約6時至6時30分
      許在里長辦公室集合，打掃1個小時左右，伊如果去的時
      候就與婆婆一起去，因伊是臨時想到就過去，小孩也有資
      源回收時來幫忙整理，且名冊上面根本沒有伊與小孩的名
      字，所以伊並沒有在環保義工例行打掃簽名名冊上簽名，
      而當里長向里民廣播有系爭環保義工活動後，伊詢問里長
      是否可以參加，里長說如果還有空位就可以去，伊婆婆先
      報名，待里長告訴伊有空位，伊就連同小孩一起報名參加
      等語（見原審卷二第10至17頁）；而證人劉進財於原審審
      理時係證述稱：里長有說環保義工是要在市公所名冊內有
      登記的人，而伊並沒有在名冊內，要等如果別人不參加的
      話，伊才可以參加系爭環保義工活動，伊太太有在名冊內
      ，所以有事先報名，而伊則是在要出發的那一天得知名冊
      內登記的人有人不去，才臨時上車參加系爭環保義工活動
      的，而伊有參加過雙玉里內每月初的環保工作有一年多了
      ，伊有時間就會去打掃及回收，但並沒有在任何資料上簽
      過名等語（見原審卷二第19至23頁），然而，經檢察官隔
      離訊問證人蔡淑敏與劉進財二人有關渠等於參加里內環保
      清潔日時是否編於同一組打掃乙節，證人蔡淑敏係證稱：
      伊並沒有與劉進財在同一區打掃等語（見原審卷二第15頁
      ），而證人劉進財卻證稱：因為伊與蔡淑敏就住在隔壁，
      所以伊每次參加打掃時，都是與蔡淑敏同一組等語（見原
      審卷二第22至23頁），則渠等二人之證詞明顯相互歧異，
      是以其等是否確實有參與雙玉里內的環保工作，實啟人疑
      竇。況且，依據前揭臺北縣板橋市公所94年 7月28日函文
      說明欄二中已註明，參加系爭環保義工活動名單，如需調
      整則得以電話聯繫予以調整，然依據板橋市公所95年 3月
      15 日函覆原審函文可知（見原審卷一第50頁 ），雙玉里
      至94 年8月25日止並未陳報任何汰換變更環保義工之名單
      ，則倘若證人蔡淑敏與劉進財均具備環保義工身分，何以
      被告迄至系爭環保義工活動舉辦日止，均未將該二人陳報
      為環保義工，實令人非議。
  (2)、復參以被告於每月里內環保義工完成該里掃街活動後，須
      檢附當日實際參與環保清潔工作之義工人員簽到簿，製作
      里內環保清潔日成果報告表及簽到簿送交板橋市清潔隊彙
      整等情，此亦有臺北縣板橋市公所95年5 月25日北縣板清
      字第0950033442號函及函附之板橋市雙玉里94年1月、3月
      、5月及6月份參加環保清潔日成果報告表暨簽到簿各乙份
      附卷供參（見原審卷二第44至62頁）；而依據各該報告表
      內容所示，被告應就該里當月份環保清潔日之「打掃時間
      」、「清掃區域」、「是日預定發動人數」、「當日實際
      參與人數」、「參與百分比」、「集合地點」等各項據實
      填載，所檢附之義工人員簽到簿則係交由當日實際出席之
      人員簽名，以證明有參與當日活動無誤；另觀諸各該月之
      環保義工簽到簿上有繕打「義工編號」、「姓名」及「簽
      名處」之欄位，顯見該已載明義工編號、里民姓名部分乃
      被告向市公所陳報之義工名單，專供當月參與之列冊義工
      簽到所用，此外，除原有繕打之義工編號、姓名欄位外，
      其後尚有空白欄位可供實際上有參與人員簽到，諸如卷附
      94年1月2日之簽到簿尾頁尚有盧太山、王姚美桃、林居璋
      、何免、賴陳猜等人自行以手寫列名並書立其等之簽名部
      分，94年3月6日之簽到簿尾頁則有王姚美桃、張傳枝、賴
      陳猜、練進安之自行手寫列名後簽名，94年5月1日之簽到
      簿尾頁仍有王姚美桃、蔣雪娥、詹素禎、莊素珠、彭陳柑
      妹、褚顯芬、林腰等人之自行手寫列名後簽名，迄至94年
      6月5日之簽到簿，已將原本未登載列冊之王姚美桃、林腰
      、褚顯芳、彭陳柑妹、呂俊谷、陳吳玲珊、蔣雪娥、莊素
      珠等人予以繕打在簽到簿名冊上後，仍有尚未列冊之賴陳
      猜在該月簽到簿下緣空白處自行書寫列名並簽名（詳見原
      審卷二第45至62頁所示），由此可知，實際參與環保清潔
      日打掃清潔工作之人，無論有無列名於簽到簿名冊內，應
      會於參與當日在簽到簿上簽名以為徵表。是以，被告之辯
      護人以：因環保清潔日之環保義工簽到簿上已明列備查之
      義工名單，故部分非名冊內之義工於參與環保清潔工作時
      ，於名冊內未見其名，因而未予簽名即返家，該義工簽到
      簿亦不能作為認定義工身份之依據等語為被告辯護，係與
      事實不符，並無足採認。又細觀上開各月份之環保清潔日
      環保義工簽到簿可知，證人蔡淑敏之婆婆張李滿，及證人
      劉進財之妻劉許惠美，均有在上開簽到簿有以繕打列載其
      等姓名的對應欄位上簽名，卻均未見證人蔡淑敏與劉進財
      在上開簽到簿空白欄處自行列名後簽名；而倘若證人蔡淑
      敏、劉進財確有如其等所自述參與環保清潔日的義工分別
      已有二年多、一年多之久期間內多次參與環保工作，衡情
      其等見與其等同行的親人有到達簽名處簽到，其等焉有不
      在上開簽到簿上空白欄處簽名之理？此乃有悖於該里環保
      義工簽到之常規，自屬有疑。故證人蔡淑敏與劉進財之證
      述，實有附和迴護被告之嫌，無足遽引為對被告有利之證
      據。
  (3)、況且，經本院一一核對卷內板橋市公所所提供板橋市雙玉
      里於95年6 月底向該所陳報之參加環保義工人員資料（參
      見原審卷一第51頁至58頁），發現前揭各月份原本未繕打
      列冊而自行書寫於簽到簿列名後簽名之人員，均已經繕打
      列名在被告於95年 6月底向公所陳報的上揭資料中，而此
      名單正與該里前開95年6月5日實際上有參加環保清潔日環
      保清潔工作之環保義工簽到簿內所列經繕打暨自行列名之
      簽到人員共計 127人相符合；且因該名單係由板橋市公所
      提供，為被告向市公所陳報備查，經公所人員輸入電腦存
      檔，並於本次系爭活動報名之初，由公所人員臚列名單，
      交由各里辦公處勾選參與人員之用，由里長回傳真予市公
      所，是以，足認該名單乃經被告以歷次簽到簿人員彙整後
      ，陳報予公所人員之名單，則該名單自可充作認定該里環
      保義工名冊。從而，綜觀被告於94年 6月底陳報予板橋市
      公所之雙玉里環保義工名冊，以及雙玉里上開環保清潔日
      所檢附之環保義工簽到簿內，俱無里民劉進財等27人之姓
      名。是以，並無證據證明證人蔡淑敏、劉進財等27人為實
      際有參與環保清潔日的義工。至證人王邱美玉、呂曾寶猜
      雖於本院上訴審證稱曾見過蔡淑敏、劉進財打掃云云（見
      本院上訴卷第74至76頁），為其等究於何時、何地目睹蔡
      、劉二人從事何種清潔工作，證詞空泛，且與上揭調查證
      據結果相違，難以遽採之。
  (4)、雖被告另以：因有些實際參與之環保義工不願意留下名字
      ，因此未讓實際參與之義工在簽到簿上簽名云云置辯。惟
      按里內環保清潔活動，本為鼓勵里民熱心參與，以達維護
      環境衛生之目的，且表現良好之義工人員並可獲表揚獎勵
      ，則於活動完成後，被告本於職權，並應據實填載當日實
      際參與之人數，完成環保清潔日報表彙整呈報板橋市清潔
      隊，是苟上開劉進財等27位里民確有於環保清潔日參與環
      保清潔活動，則基於鼓勵里民熱心參與里內活動之目的，
      被告焉有不促使其等簽名，並彙報板橋市清潔隊之理。
  (5)、上揭環保義工活動中尚有年幼之幼童參與活動等情，業據
      被告於原審審理中供承屬實。而參與本件系爭環保義工活
      動者，其中陳文凱（92年7月31日生）、秦聚懋（92年1月
      15日生）於彼時均僅為不滿二歲的幼兒，另外，張淑芬（
      90年11月19日生）、王意晴（90年11月5日生 ）、陳羽絹
      （90年10月1日生）、王冠融（89年10月3日生）、張家哲
      （87年8月15日生）、王友成（88年10月26日生 ）、王友
      助（88年10月26日生）等人則為未滿七歲之學齡前兒童，
      此有原審依職權調閱之上述幼童之全戶戶籍資料查詢結果
      表在卷（見原審卷二第98至109頁 ）可稽，而依上開環保
      義工設置要點所定之組織設立，係為落實里內環保工作，
      該等幼童尚且需人照顧，亦無能力辨明致力於公益之真諦
      ，則依常理判斷即可知，其等焉有可能實際參與環保工作
      ，而成為環保義工之理。又證人陳清山、張雲財雖證稱：
      有見過小孩去打掃等語（見本院上訴卷第77頁、第79頁背
      面），惟所證事實模糊不清，證人秦銘駿證稱：伊兒子秦
      聚懋有去幫忙撿垃圾（見本院上訴卷第79頁）；證人王邱
      美玉證稱：孫子（王友助、王友成）都有去打掃（見本院
      上訴卷第80頁）；證人即被告之兒子乙○○證稱：伊小孩
      王意晴、王冠融都有參加打掃、回收等語（見本院更一卷
      第51頁）。然稽之未具資格者冒充身分資格參加旅遊，所
      為亦可能涉嫌詐術之刑事責任，是以，上揭證人對於所證
      之事實本身即有利害關係，所言是否真實，非無斟酌之餘
      地，況且，證人等人非但對於幼子秦聚懋、陳文凱、王意
      晴等人何時、如何參加環保工作之事件梗概，證稱空泛，
      無從確認真實性，益者，諸如秦聚懋、陳文凱等於本案可
      能之環保清潔時或未滿二歲、或甫滿二歲，乃學步之齡，
      自我照料猶嫌不足，仍須大人亦步亦趨照顧，何能撿拾垃
      圾從事清潔工作，證言實難採之。是以被告前開所辯其等
      均為實際參與之義工云云，已見不實；至於證人陳宇昂、
      許長林雖於原審審理時證稱：環保義工之資格認定均由里
      長決定云云，證人陳宇昂於原審審理時更曾證述稱：只要
      里長說幼童是環保義工的話，也可以參加活動等語，惟此
      無疑已漫無標準，失之過寬，且已與前揭環保義工設置要
      點立意相違，顯有偏袒被告之嫌，否則本件環保義工活動
      ，將成為全體里民活動，何需限定為環保義工。
（七）辯護人雖為被告辯稱：部分參加人員自行攜帶小孩，被告
      並不知情，且當日活動之監督、執行人員為公所之隨車人
      員，由公所人員負責管理簽到、放行上車，並非被告所能
      負責的等語。經查：
  (1)、被告聲請傳喚證人陳清山證稱：伊是陳文凱的祖父，陳文
      凱是伊帶去的，因媳婦上班且小孩要喝牛奶就帶去了等語
      （見本院上訴卷第77頁）；證人秦銘駿證稱：伊有帶當時
      未滿二歲的兒子秦聚懋參加，因家裡沒人且未佔位子，事
      先未向里長報備（見本院上訴卷第78、79頁）；證人張雲
      財證稱：張淑芬是伊小孩，因為有一起去打掃，旅遊時就
      跟我們去，沒向里長報備等語（見本院上訴卷第79頁）；
      證人即被告之弟媳王邱美女證稱：伊認為孩子去見識也不
      錯，就帶王友成、王友助去參加等語（見本院上訴卷第80
      頁背面）；另證人即當日參加活動人員呂曾寶猜、秦銘駿
      、丁○○、乙○○（被告之兒子）、丙○○、己○○○、
      證人即板橋市公所之工作人員戊○○經被告聲請傳喚到院
      證稱：當天被告沒有要他們簽到，是車上的遊覽車小姐要
      他們簽的等語，證人王邱美玉（被告弟媳）、張雲財及李
      錫厚證稱是車子前面傳來紙條要他們簽名、證人陳清山證
      稱前面的人交待要簽名等語。
  (2)、經查，該項活動既限於環保義工，參加活動者對於資格之
      限制要無不知之理，此觀諸證人即環保義工己○○○於本
      院所證「伊知悉限環保義工始能參加」，亦可知悉。再觀
      諸證人證稱：並未注意到當天參加的人有無詢問是否符合
      參加資格。承此，本案之活動中有多達27人非屬該里向板
      橋市公所陳報列冊之環保義工，其中10歲以下之稚童極占
      有極大比例（甚且被告及其弟弟二人未滿七歲之孫子就有
      4名參加），客觀上其等是否具備參加資格，非無爭議，
      然則其等均一致地於上揭時日出現於集合地點搭車，且如
      證人乙○○所證：「有位置大家就上車，一車坐滿了就往
      後面的車子坐」（見本院更一卷第50頁背面），全未予探
      詢其等得否參加，而板橋市公所既以函文責令被告負責核
      對人數及基本資料，若非經由被告之管道其等何以均「理
      所當然」地參加活動，是以，被告上揭所辯對於當日參加
      活動者之放行非伊所負責云云，尚非的論，尚難遽此作為
      被告有利之認定。
  (3)、綜上，被告身為里長，同時擔任里內環保義工大隊隊長，
      對於市公所所授權其選任里內里民擔任環保義工之交辦事
      項，本應遵從環保義工之設立宗旨，選拔里內熱心公益人
      士，並於板橋市清潔隊舉辦例行之環保義工觀摩表揚活動
      時，依憑原有陳報備查之義工名冊及依該里所呈之每月清
      潔日報表紀錄，如實陳報里內實際從事環保義工工作之人
      員名單，自不得任令其漫無依據，恣意選任里內非具環保
      義工資格之里民參與上開活動，所為顯然有違市公所編列
      補助本次環保義工活動之目的，而縱然事後公所全數核銷
      補助上開人員之活動費用，亦不得倒果為因而認被告陳報
      之上開人員均符合該活動補助費用之資格，則其所辯上開
      里民均有實際參與里內環保清潔活動及證人所證均有實際
      從事環保工作云云，均係事後卸責、迴護之詞，均無足採
      。
（八）綜上可知，本次參與活動之里民劉進財等27人，既非列冊
      之環保義工人員，亦非實際參與環保清潔工作之人員，是
      依上開活動宗旨，其等顯然不符合參與上開環保義工活動
      之資格，亦無從成為該活動之補助對象，被告明知上開里
      民未符合參與活動之資格，就該授權交辦之事項，竟違背
      規定（違背執行職務時應遵守忠誠廉潔，不得違反上級機
      關之相關規定），於活動辦理之初陳報其等姓名參與活動
      ，使其等全程參與活動，未繳納任何費用，事後並由承辦
      之板橋市清潔隊予以核銷費用，則其有不法圖利第三人不
      法利益，因而得免費旅遊利益之犯意及行為至明。綜上，
      被告上開所辯，顯係事後卸責之詞，均不足採，本案罪證
      明確，被告犯行堪以認定。
二、論罪之理由：
（一）修法之說明：
  (1)、被告於行為時，為板橋市雙玉里里長，雖刑法第10條第 2
      項關於公務員之定義，於本次修法時已由「依法令從事於
      公務之人員」修正為「依法令服務於國家、地方自治團體
      所屬機關而具有法定職務權限，以及其他依法令從事於公
      共事務，而具有法定職務權限者」及「受國家、地方自治
      團體所屬機關依法委託，從事與委託機關權限有關之公共
      事務者」，惟無論修法前、後，被告行為時之身分均符合
      刑法上所稱之公務員，並無二致，而貪污治罪條例第二條
      雖亦於95年5 月30日由「依據法令從事公務之人員，犯本
      條例之罪者，依本條例處斷；其受公務機關委託承辦公務
      之人，犯本條例之罪者，亦同。」之規定，修正為「公務
      員犯本條例之罪者，依本條例處斷。」，然此僅係配合本
      次刑法公務員定義修正所為之文字變動，亦無礙於本案被
      告有貪污治罪條例之適用，先予敘明。
  (2)、貪污治罪條例第 6條第1項第4款之規定並未修正，惟法定
      刑中有併科罰金之規定，而修正前刑法第33條第 5款原規
      定：「罰金：1元以上」，修正後規定：「罰金：新臺幣1
      千元以上，以百元計算之」，業將科處罰金之最低額提高
      至新臺幣 1千元以上，則修正前之規定對於行為人較為有
      利。
  (3)、又關於宣告褫奪公權之規定，刑法第37條第 2項原規定，
      宣告六月以上有期徒刑，依犯罪的性質認為有褫奪公權必
      要，宣告一年以上十年以下褫奪公權；修正後則規定，宣
      告一年以上有期徒刑，依犯罪性質認為有褫奪公權必要，
      宣告一年以上十年以下褫奪公權。而被告甲○○係受宣告
      一年以上有期徒刑，無論適用新、舊法，結果並無不同，
      新法並非有利於被告，應適用行為時之規定宣告褫奪公權
      。
（二）論罪：
  (1)、核被告甲○○所為，係犯貪污治罪條例第6 條第1項第4款
      之對於主管事務直接圖利罪。
  (2)、又被告於法務部調查局調查時及偵查中坦承：依規定非列
      冊的環保義工是不能參加系爭環保義工活動，因為來參加
      的里內環保義工帶著小孩來參加，伊也沒辦法阻止，伊不
      應該讓不是列冊名單內的人員參加等語，足認其自白犯行
      ，且被告係圖利他人，其本身並無所得，自應依貪污治罪
      條例第8條第2項規定，減輕其刑。
  (3)、又被告因犯罪所圖得之財物在5 萬元以下，且情節顯屬輕
      微，依同條例第12條第1 項規定，減輕其刑。並依刑法第
      70條之規定遞減之。
三、撤銷改判之理由：
    原審對被告據以論罪科刑，固非無見，然被告甲○○於行為
    後，刑法於94年2月2日修正公布，95年7月1日施行，有關緩
    刑之規定，犯罪在新法施行前，新法施行後裁判，緩刑之宣
    告，應適用新法第74條之規定，有最高法院95年度第 8次刑
    事庭會議紀錄可考。原審適用修正前刑法第74條第 1款規定
    諭知被告緩刑，容有未洽；又中華民國96年罪犯減刑條例業
    於96年7月4日制定公布，並自96年 7月16日施行，被告上開
    所犯合於減刑條件，原審未及審酌，亦有未合。被告上訴意
    旨否認犯行，為無理由，惟原判決既有可議，即屬無可維持
    ，應由本院將原判決撤銷改判之。
四、量刑之理由：
（一）爰審酌被告擔任里長職務，當知非具環保義工身分不得參
      與活動，竟對權責認知混淆，利用職權圖利私人，惟兼酌
      其所得不法利益非鉅（27,459元），情節尚輕等一切情狀
      ，量處如主文第二項所示之刑。又被告本件所犯之罪，爰
      依貪污治罪條例第17條規定，宣告褫奪公權1 年。而被告
      甲○○上開所犯為貪污治罪條例第6 條第1項第4款之罪，
      且依同條例第12條規定，減輕其刑，合於減刑條件，依中
      華民國96年罪犯減刑條例第2 條第1項第3款規定，被告所
      犯貪污治罪條例第6 條第1項第4款之罪，減為有期徒刑拾
      壹月，以示懲儆（至於褫奪公權部分，因中華民國96年罪
      犯減刑條例第14條規定，經宣告褫奪公權逾一年者，始予
      減刑，本件褫奪公權期間1年，不予減輕，附此敘明）。
（二）被告於行為後，刑法於94年2月2日修正公布，95年7月1日
      施行，有關緩刑之規定，犯罪在新法施行前，新法施行後
      裁判，緩刑之宣告，應適用新法第74條之規定，有最高法
      院95年度第8 次刑事庭會議紀錄可考。又被告前未曾受有
      期徒刑以上刑之宣告，有臺灣高等法院被告全國前案紀錄
      表附卷為證，其因一時失慮，致罹刑典，於偵查中並自白
      犯行，認其經此刑之宣告後，應知警惕而無再犯之虞，本
      院因認暫不執行其刑為當，予以宣告緩刑4 年，用啟自新
      。
（三）至貪污治罪條例第10條所定應予追繳沒收或發還被害人之
      財物，以實施犯罪行為者自己或其共犯所得為限，其無所
      得或已發還者，自無從再為追繳或發還之諭知，最高法院
      69 年臺上字第820號判例及91年臺上字第2336號判決可資
      參照。本件被告係圖利里民劉進財等27人免予繳納參與環
      保義工活動之費用，每人1,017元，合計27,459 元，其本
      身並無犯罪所得，自無從為追繳或發還之諭知，併予指明
      。
五、臺灣板橋地方法院檢察署以94年度選偵字第62號移送本院併
    案審理之犯罪事實，與本案事實同一，為起訴效力所及，本
    院自得一併予以審理，附此敘明。至於公訴人於原審準備程
    序中確認起訴範圍時陳稱：「曾菊」並非於雙玉里環保義工
    名冊之人，並不能參加系爭環保義工活動，故被告圖利他人
    不法利益範圍應包括「曾菊」在內共計28人云云。惟被告辯
    護人辯護稱：曾菊即為列冊的環保義工馮曾秋菊等語，經查
    ，馮曾秋菊確為列冊之環保義工，此有板橋市雙玉里94年 1
    月、3月、5月、6 月份參加環保清潔日環保義工簽到簿、及
    該里於94年6 月底陳報市公所之環保義工人員資料各乙份附
    卷供參；次查，馮曾秋菊與馮政翔係母子關係，且設籍於同
    一地址，此有渠等全戶戶籍資料查詢結果表1 份在卷可憑。
    而觀諸板橋市公所94年度環保義工觀摩暨激勵表揚大會活動
    簽到簿（8月25日7車）上，並未出現有報名之環保義工「馮
    曾秋菊」之簽名，但緊接於「馮政翔」簽名之後，有出現「
    曾菊」之簽名，且「曾菊」簽名字跡無論是字體、運筆走勢
    及轉折均與「馮政翔」之簽名字跡相同，足徵曾菊之簽名係
    由馮政翔一人代簽無訛，據上，應認辯護人此部分辯護意旨
    ，係有憑據，堪以採信，惟此部分既未經起訴，且與已起訴
    部分亦無裁判上一罪關係，本院併予敘明之。
據上論斷，應依刑事訴訟法第369條第1項前段、第364條、第299
條第1項前段，貪污治罪條例第2條前段（修正前）、第6條第1項
第4款、第8條第2項、第12條第1項、第17條，刑法第11條前段、
第2條第1項前段、（ 修正前）第37條第2項、第74條第1項第1款
，中華民國96年罪犯減刑條例第 2條第1項第3款、第3條第1項第
1款但書、第7條，判決如主文。
本案經檢察官劉文水到庭執行職務
中　　華　　民　　國　　96　　年　　10　　月　　11 　日
 　　　　　 刑事第十二庭  審判長法　官  蔡永昌
                                法　官　施俊堯
                                法　官　王梅英
以上正本證明與原本無異。
如不服本判決，應於收受送達後十日內向本院提出上訴書狀，其
未敘述上訴之理由者並得於提起上訴後十日內向本院補提理由書
（均須按他造當事人之人數附繕本）。
                                書記官  顧哲瑜
中　　華　　民　　國　　96　　年　　10　　月　　12　　日
附錄：本案論罪科刑法條全文
貪污治罪條例第6條
有下列行為之一者，處五年以上有期徒刑，得併科新臺幣三千萬
元以下罰金：
一、意圖得利，抑留不發職務上應發之財物者。
二、募集款項或徵用土地、財物，從中舞弊者。
三、竊取或侵占職務上持有之非公用私有器材、財物者。
四、對於主管或監督之事務，明知違背法令，直接或間接圖自己
　　或其他私人不法利益，因而獲得利益者。
五、對於非主管或監督之事務，明知違背法令，利用職權機會或
　　身分圖自己或其他私人不法利益，因而獲得利益者。
前項第一款至第三款之未遂犯罰之。
